臺灣高等法院刑事判決
108年度上易字第2186號
上  訴  人  
即  被  告  劉文銧  


上列上訴人因傷害案件，不服臺灣桃園地方法院108年度易字第2
號，中華民國108年8月30日第一審判決（起訴案號：臺灣桃園地
方檢察署107年度偵字第13085號），提起上訴，本院判決如下：
    主  文
上訴駁回。
    事  實
一、劉文銧於民國107年4月3日上午10時55分許，自大陸澳門地
    區搭乘臺灣虎航IT302號班機返回臺灣，於同日上午11時50
    分許，在上開飛機內，因不滿後座澳門籍乘客林新悅以腳踢
    擊其座椅椅背，竟基於傷害之犯意，以徒手方式毆打林新悅
    ，致林新悅受有頭部外傷瘀腫及右鼻孔流血之傷害。
二、案經林新悅訴由內政部警政署航空警察局報告臺灣桃園地方
    檢察署檢察官偵查起訴。
    理  由
壹、證據能力：
    本判決下列所引用各該被告以外之人於審判外之陳述，經本
    院提示予檢察官及上訴人即被告劉文銧後，檢察官均同意有
    證據能力，被告則爭執林新悅供述內容而為證明力之爭執（
    另詳後述），此外，未於本院言詞辯論終結前聲明異議，經
    審酌相關言詞陳述作成時之情況，均認為適當，依刑事訴訟
    法第159條之5規定意旨，均得援為本案證據。
貳、實體方面：
一、認定事實所憑之證據及理由：
    訊據被告固坦承於上揭時地，因坐於其後之告訴人林新悅以
    腳踢擊其座椅椅背而對告訴人徒手出拳之事實，惟矢口否認
    有何傷害犯行，辯稱：告訴人先踢我椅背，先動手打我，我
    本身有糖尿病，只有一眼可以看得到東西，沒有距離感，怎
    麼可能打人，我因眼睛剛動手術，年紀也大了，體力也沒那
    麼好，一直閃著頭，因為要保護眼睛。我是防衛自己才會出
    拳云云。經查：
  ㈠被告於上開時、地，出拳毆打告訴人成傷之事實，業據告訴
    人林新悅指訴明確（見偵卷第9頁反面、第10頁正面），並
    有臺北市立聯合醫院（和平院區）驗傷診斷證明書在卷可憑
    （見偵卷第33頁）。訊之被告雖否認傷害告訴人，惟亦供承
    在與告訴人爭執後，對其出拳之事實（見偵卷第4頁反面、
    第5頁正面，原審審易卷第32頁反面、第33頁正面），佐以
    證人即與被告同機之黃旭進（見原審易字卷第35頁正面）、
    班機空服員蘇子凌（見原審易字卷第33頁正、反面）均證稱
    被告與告訴人發生爭執後，即見告訴人嘴角流血等情節在卷
    ，因認告訴人前開指證確堪採信。至於證人黃旭進雖於原審
    一度指稱被告「應該是沒有打到對方（指告訴人）」云云（
    見原審易字卷第35頁正面），然亦證稱「被告火氣上來就跟
    對方（告訴人）吵起來，被告就站起來轉身向後，然後有做
    出拳的動作…我有看到林新悅有受傷，林新悅就嘴角這邊有
    流血」、「（問：你說有看到後面的林新悅嘴角有流血，是
    否知道林新悅為何流血？）因為雙方起衝突弄到的」、「（
    問：林新悅的受傷究竟是否是被告打的？）應該是雙方互相
    出手的時候有打到」等情在卷（見原審易字卷第35頁正、反
    面）。參以告訴人當日係與被告一人爭執，並在發生肢體衝
    突後出現嘴角流血之明顯外觀，此外未有其他攻擊毆打事故
    發生，因認告訴人前開傷情，確係遭被告攻擊所致，不因證
    人黃旭進、蘇子凌是否明確目擊被告攻擊細節而有不同。準
    此，黃旭進所謂「應該是沒有打到對方」云云，亦不足為有
    利被告之認定。
  ㈡被告雖否認有何傷害故意，辯稱只有一眼可以看得到東西，
    沒有距離感，怎麼可能打人云云。惟出拳毆擊乃足致他人受
    傷之行為，而被告與告訴人為虎航班機之前後排乘客，2人
    相距甚近，復經口角爭執在先，被告並無不能知悉告訴人所
    在位置之情形，其在此情形下猶對告訴人出拳，顯具致告訴
    人成傷之認知與意欲，而具傷害故意甚明。被告徒執前詞否
    認傷害，核與前開事證有違，顯不足採。
  ㈢正當防衛必須對於現在不法之侵害，始足當之，防衛過當，
    亦以有防衛權為前提；刑法上之防衛行為，係以基於排除現
    在不法之侵害而不超越必要之程度。惟侵害業已過去，或預
    料有侵害而侵害尚屬未來，或無從分別何方為不法侵害之互
    毆行為，均不得主張防衛權，而互毆係屬多數動作構成單純
    一罪，而互為攻擊之傷害行為，縱令一方先行出手，還擊之
    一方，在客觀上苟非單純對於現在不法之侵害為必要排除之
    反擊行為，因其本即有傷害之犯意存在，自無主張防衛權之
    餘地。本案起於被告因座椅遭告訴人踢頂震動，制止無 效
    ，在與告訴人爭執後，發生肢體衝突所致，此據被告供承在
    卷；並經證人黃旭進證稱其座位與被告同排，因後座乘客用
    力頂到椅子，被告遂要求對方停止，卻未獲置理，空服員亦
    未前來處理，被告在與告訴人發生爭執後，憤而轉身對告訴
    人出拳，雙方都有出拳動作，黃旭進因而起身從被告胸口將
    被告往後壓到前面椅背等情在卷（詳原審易字卷第35頁正、
    反面）。足認被告轉身對告訴人揮拳之初，並未存在被告所
    指遭告訴人毆打攻擊之不法侵害事實，自無防衛權行使之可
    言。至於被告雖主張其在衝突中亦遭告訴人毆打成傷，然被
    告之攻擊行為既非本於防衛權行使，已如前述，縱於後續衝
    突發生互毆情形，亦不成立正當防衛。
  ㈣綜上所述，足認被告前開所辯，應屬事後卸責之詞，均不足
    採。從而，本件事證已臻明確，被告犯行洵堪認定，應予依
    法論科。 
二、論罪：
    查被告行為後，刑法第277條第1項規定業經立法院修正，並
    由總統於108年5月29日以華總一義字第10800053451號令公
    布施行，於同年月31日生效，修正前刑法第277條第1項規定
    為：「傷害人之身體或健康者，處三年以下有期徒刑，拘役
    或一千元以下罰金。」修正後同條項則規定：「傷害人之身
    體或健康者，處五年以下有期徒刑、拘役或五十萬元以下罰
    金。」就上開修正前後法文相較，其法定刑之有期徒刑上限
    由3年提高為5年、罰金刑上限則由1,000銀元(即新臺幣3萬
    元)提高為新臺幣50萬元，足見修正後刑法第277條第1項規
    定並無較有利於被告，是經新舊法比較結果，被告所犯傷害
    犯行仍應適用其行為時即修正前刑法第277條第1項之規定。
    是核被告行為，係犯修正前刑法第277條第1項之傷害罪。
三、駁回上訴之理由：
    原審以被告所為事證明確，適用修正前刑法第277條第1項、
    刑法第41條第1項前段、刑法施行法第1條之1第1項、第2項
    前段之規定，併審酌被告未能尊重他人身體、健康與財產權
    益，亦欠缺情緒管理及自我控制能力，而於上揭時地，徒手
    傷害告訴人之身體，致告訴人受有上述傷害結果，所為應予
    非難，兼衡其品行、犯罪之動機、目的、手段、犯罪時所受
    之刺激、智識程度、自承曾擔任之職務、告訴人所受傷害程
    度及被告犯罪後否認犯行，迄未與告訴人達成民事和解之犯
    後態度等一切情狀，量處拘役20日，並諭知以新臺幣1千元
    折算1日之易科罰金折算標準。經核其認事用法均無不當，
    量刑亦屬妥適。被告上訴猶執前詞否認犯罪，業經本院指駁
    如前，被告雖另以原審判刑太重云云，指摘原判決不當，然
    按刑之量定，為求個案裁判之妥當性，法律賦予法院裁量之
    權，量刑輕重，屬為裁判之法院得依職權自由裁量之事項，
    苟其量刑已以行為人之責任為基礎，並斟酌刑法第57條各款
    所列情狀，在法定刑度內，酌量科刑，如無偏執一端，致明
    顯失出失入情形，即不得單就量刑部分遽指為不當或違法。
    查原審於量刑時，已就刑法第57條各款所列情狀予以審酌，
    業如前述，是其量刑既未逾越法定刑之範圍，亦無顯然失之
    過輕或過重，難認有濫用裁量之權限。是認被告上訴為無理
    由，應予駁回。
據上論斷，應依刑事訴訟法第368條，判決如主文。
本案經檢察官滕治平到庭執行職務。
中　　華　　民　　國　　109 　年　　1 　　月　　8 　　日
　              　刑事第六庭    審判長法　官  劉方慈
                                      法　官  許曉微
                                      法　官  林家賢
以上正本證明與原本無異。
不得上訴。
                                      書記官  謝文傑
中　　華　　民　　國　　109 　年　　1 　　月　　8 　　日
附錄：本案論罪科刑法條全文　　　　　　　　　　　　　　　
修正前刑法第277條第1項：
傷害人之身體或健康者，處3年以下有期徒刑、拘役或1千元以下
罰金。